【裁判字號】    90,台上,5052
【裁判日期】    900816
【裁判案由】    違反毒品危害防制條例
【裁判全文】
最高法院刑事判決                                九十年度台上字第五○五二號
    上  訴  人  丙○○
                甲○○原名乙.
    右  一  人
    選任辯護人  周
                周仕傑律師
    上  訴  人  丁○○
    選任辯護人  吳東一律師
    上  訴  人  戊○○
    輔  佐  人  鄧海波
右上訴人等因違反毒品危害防制條例案件，不服台灣高等法院中華民國八十八年二月
十一日第二審判決（八十七年度上訴字第三七○九、三七三一、三七三二、三七三三
號，起訴案號：台灣台北地方法院檢察署八十六年度偵字第一九三四九、二○二四二
、二一一一九號），提起上訴，本院判決如左：
    主  文
原判決關於丙○○、甲○○（原名乙○○）販賣第二級毒品及戊○○部分撤銷，發回
台灣高等法院。
其他上訴駁回。
    理  由
一、撤銷發回部分（丙○○、甲○○即乙○○販賣第二級毒品及戊○○部分）：
本件原判決認定上訴人丙○○於民國八十六年五月十四日自荷蘭返國，將在荷蘭購買
之第二級毒品大麻七十公克，藏置在二本經挖空之精裝原文書內，搭乘ＣＩ○六六班
機運輸回台，從桃園中正機場闖關走私入境，得逞後，至台北市○○路○段十二巷
五十一弄二十二號七樓住處，以改裝之奶精茶罐藏放，供自己吸用。上訴人甲○○即
乙○○於八十五年十二月十一日自荷蘭返國之際，以新台幣（下同）一千元之代價購
買大麻種子一包及大麻原文參考書四本，搭乘ＣＩ○六六班機，意圖供栽種之用，運
輸大麻種子一包回台，從桃園中正機場夾帶走私入境，得逞後，於八十六年七月初起
，在台北縣新店市○○路○段九十七之一號四樓住處，以溫室栽種大麻，共植出三十
三株（分植於二十八盆）大麻，而無故持有大麻。八十六年六月間，丙○○與乙○○
意圖營利，共同謀議輸入大麻販賣牟利，謀議既定，由乙○○出資十五萬元，丙○○
則聯繫荷蘭友人○‧ＭＡＲ，再至台北市上海商業銀行南京分行將錢匯至Ｏ‧ＭＡＲ
在荷蘭之帳戶內，購買八百至一千公克之大麻，以國際海運郵寄包裹之方式，運輸走
私入境，預計四十五日抵達台灣，為避人耳目，乙○○乃央請上訴人戊○○幫忙，由
戊○○提供其當時所任職之南陽實業股份有限公司大安汽車展示中心，位於台北市○
○○路○段一九七號之一之地址，由荷蘭賣方書寫該公司名稱和地址為收件地址，並
捏造收件人為一ＭＲ‧ＭＩＣＨＡＥＬ‧ＷＡＮＧ英文姓名者，俟郵寄到達後再約定
由知情之戊○○前往領取。嗣戊○○離職，但仍陸續向其昔日同事潘正傑打聽包裹是
否寄到，迨八十六年八月中旬該包裹寄達後，南陽公司因無此收件人，員工即將該包
裹拆開查看，取出其中二個布娃娃觀賞及一罐洋芋片準備食用，其餘則未加理會。嗣
警員於八十六年八月二十日二十三時查獲丙○○所有先前供自荷蘭輸入大麻使用之挖
空精裝原文書二本、預備供輸入大麻藏置之挖空精裝原文書二本。又於八十六年八月
二十一日零時三十分許，依乙○○之供述，至台北縣新店市○○路○段九十七之一號
四樓住處，搜索扣得乙○○所有之大麻種子一包（淨重一‧三五公克，因送鑑驗耗損
○‧三六公克，餘淨重○‧九九公克）、使用過塑膠夾鍊袋五個（除編號３之４外，
其餘四個均驗出有大麻成分殘留）、大麻參考書四本、大麻盆栽三十三株、盆子二十
八個。迨戊○○得知上開自荷蘭郵寄之大麻包裹寄達後，乃於八十六年八月二十一日
上午九時三十分許打電話央請不知情之南陽公司同事潘正傑於當日轉交，戊○○取得
包裹後原欲轉交與乙○○，因聯繫無著，遂於同日上午十一時三十分許，將該包裹
至台北縣新店市○○路○段九十七之一號四樓交予乙○○之父孔昭忠（孔昭忠所犯湮
滅證據罪，業經第一審判處罪刑確定）囑孔昭忠轉交乙○○，嗣乙○○於上開意圖販
賣輸入大麻之犯罪為有偵查犯罪權限之人發覺前，主動向警自首，坦承犯罪並接受裁
判，帶同孔昭忠前往取回而扣得大麻一大包（淨重一三五‧八八公克，因送鑑驗耗損
四‧三六公克，餘淨重一三一‧五二公克）。另於八十六年八月二十一日晚間，南陽
公司員工打開該罐洋芋片食用時，發覺有異，乃報警處理，為警扣得夾藏其中之大麻
一大包（淨重一二二‧五○公克，因送鑑驗耗損一‧七八公克，餘淨重一二○‧七二
公克）等情。因而撤銷第一審關於丙○○、乙○○、戊○○部分之不當科刑判決，改
判論處丙○○、乙○○共同販賣第二級毒品罪刑，論處戊○○幫助運輸第二級毒品罪
刑，固非無見。
惟查：(1)、行政院七十九年三月三十日修正之「懲治走私條例公告管制物品項目及其
數額」，其中甲類之管制進出口物品第四項，僅規定：鴉片類、大麻類、高根類、化
學合成麻醉藥品類，並以上各類物品之各種製劑及罌粟種子，並無包含「大麻種子」
在內。迨八十八年四月十四日行政院台88法字第一四四○一號公告，將「懲治走私條
例公告管制物品項目及其數額」，其中甲類管制進出口物品第四項修正為「毒品危害
防制條例所列毒品及其製劑、罌粟種子、古柯種子及大麻種子」。則本件乙○○於八
十五年十二月十一日自荷蘭返國之際，意圖供栽種之用，將購得之大麻種子一包，搭
乘ＣＩ○六六班機，運輸回台，從桃園中正機場夾帶走私入境之行為，因該行為時，
大麻種子尚未被列為管制進出口物品，自不構成懲治走私條例第二條之犯行。乃原判
決竟認該部分乙○○係犯懲治走私條例第二條第一項之私運管制物品進口罪及毒品危
害防制條例第四條第二項之運輸第二級毒品罪，自有判決適用法則不當之違法。(2)、
科刑判決之事實一欄，為判斷適用法律當否之準據，應將法院職權上所認定被告之犯
罪事實，以及其他適用法律有關之事項，詳為記載，方足為適用法律之依據。原判決
事實記載丙○○與乙○○意圖營利共同謀議輸入大麻販賣牟利，由乙○○出資十五萬
元，丙○○聯繫荷蘭友人○‧ＭＡＲ購買八百至一千公克之大麻，以國際海運郵寄包
裹之方式，自荷蘭運輸走私入境，為避人耳目，乙○○央請戊○○幫忙，由戊○○提
供其當時任職之南陽大安汽車展示中心，位於台北市○○○路○段一九七號之一之地
址作為收件地址，並捏造收件人為ＭＲ‧ＭＩＣＨＡＥＬ‧ＷＡＮＧ英文姓名者，俟
郵寄到達後再由知情之戊○○前往領取等情。究竟戊○○以何種犯意幫助丙○○與乙
○○？是否以幫助走私及運輸第二級毒品之犯意為之？抑或以幫助渠等意圖販賣營利
而販入毒品之犯意為之，攸關其成立之罪名及適用法律之基礎，原審未予詳查，並於
事實欄明確記載，遽於理由欄認定戊○○成立幫助運輸第二級毒品罪，自有應於審判
期日調查之證據而未予調查之違法。(3)、公訴意旨認丙○○於八十六年八月二十日下
午三時許，在台北市○○○路○段一七一號八樓之五辦公室內意圖販賣，而向丁○○
以每包八千元之價格，購買毒品大麻十大包，轉賣八大包予乙○○及其他不特定之人
吸用，認應成立販賣大麻毒品罪等情。原判決則認不成立販賣罪，但於理由欄則記載
其主觀之犯意顯係幫助乙○○施用大麻而買入等語（見原判決第十五頁），依此記載
，理應成立幫助施用第二級毒品罪，乃竟又認定此部分應成立非法持有第二級毒品罪
（見原判決第十六頁），自有判決理由矛盾及適用法則不當之違法。丙○○、乙○○
、戊○○分別上訴指摘原判決不當，均非全無理由，應認原判決關於丙○○、乙○○
販賣第二級毒品及戊○○部分有撤銷發回更審之原因。
二、丁○○販賣第二級毒品上訴駁回部分：
按刑事訴訟法第三百七十七條規定，上訴於第三審法院，非以判決違背法令為理由，
不得為之。是提起第三審上訴，應以原判決違背法令為理由，係屬法定要件。如果上
訴理由狀並未依據卷內訴訟資料，具體指摘原判決不適用何種法則或如何適用不當，
或所指摘原判決違法情事，顯與法律規定得為第三審上訴理由之違法情形，不相適合
時，均應認其上訴為違背法律上之程式，予以駁回。本件上訴人丁○○上訴意旨略稱
：(1)、丁○○僅供稱有將大麻毒品交給丙○○，供丙○○吸用，並無供認販賣，復未
收取價款，乃原判決竟認定丁○○販賣大麻十包予丙○○，不僅採證有誤，亦有適用
法則不當之違法。(2)、乙○○與丁○○互不熟識，乙○○自不可能委託丙○○向丁○
○購買大麻，則原判決認定丁○○販賣大麻十包給丙○○，其中八包係乙○○託丙○
○向丁○○購買等情，即有違反經驗法則。(3)、丙○○於警訊固供稱查獲之十包大麻
係向丁○○購買，其中八包係乙○○託購云云，但乙○○並不知悉丙○○向丁○○購
買大麻，亦無供稱丙○○有向丁○○購買大麻之事，乃原判決竟於理由欄記載丙○○
於警訊所述，核與乙○○所供委託丙○○代購大麻之事實相符等語，自有判決理由矛
盾云云。(4)丙○○於審理中供稱丁○○所給之十包大麻，係贈送，未收錢等語，原判
決就此未予審酌說明，自有判決不備理由之違法。(5)、丙○○既有管道可自荷蘭輸入
大麻，價款亦較在國內購買便宜，自無向丁○○購買大麻之必要，原判決認定丙○○
向丁○○購買大麻，有違經驗法則云云。
惟查：(1)、丙○○於警訊稱查獲之大麻十包，係以八萬元向丁○○購得，錢尚未交付
，此十包大麻其中八包是乙○○託伊購買（見偵字第二○二四二號卷第五頁反面、第
六頁）。乙○○於第一審供稱伊託丙○○購買八包大麻（見第一審卷第七十頁）。丁
○○於警訊亦稱查獲之十包大麻是伊轉給丙○○（見偵字第二○二四二號卷第三十二
頁）。原審綜合上述各供詞，認定丁○○販賣十包大麻給丙○○，其中八包乃丙○○
受乙○○之託代購等情，採證與證據資料相符，雖價款尚未交付，但大麻十包已交付
給丙○○，買賣已成立，原判決論以販賣第二級毒品罪，並無適用法則不當之違法情
形存在。(2)、乙○○委託丙○○購買大麻八包，已據乙○○陳述在卷（見第一審卷第
七十頁），核與丙○○所述受乙○○之託代購八包大麻相符，縱乙○○與丁○○互不
熟識，然原判決係認定乙○○託丙○○購買大麻八包，並非認定乙○○指名丙○○向
丁○○購買大麻八包，則原判決所認事實與證據資料相符，亦與經驗法則無違。(3)、
乙○○委託丙○○購買大麻八包，已據乙○○供述在卷（見第一審卷第七十頁），核
與丙○○所述受乙○○之託代購八包大麻相符（見偵字第二○二四二號卷第五頁反面
、第六頁），縱乙○○並不知悉丙○○係向丁○○購買大麻，原判決理由欄記載丙○
○於警訊所述，核與乙○○所供委託丙○○代購大麻之事實相符等語，並無判決理由
矛盾之違法情事。(4)、丙○○於審理中雖改稱丁○○所給之十包大麻，係贈送云云（
第一審卷第七頁），然原判決就此已說明係迴護丁○○之詞，不足採信之理由（見原
判決第十頁），自無判決不備理由之違法可言。(5)、丙○○雖曾自荷蘭輸入大麻，縱
價款較在國內購買便宜，然自國外輸入毒品，不但通關不易，且危險性較高，自有另
向他人購買大麻之必要，從而原判決認定丙○○向丁○○購買大麻，亦與經驗法則無
違。綜上所述，丁○○上訴意旨所指摘原判決違法情事，顯與法律規定得為第三審上
訴理由之違法情形不相適合，其上訴違背法律上之程式，應予駁回。
三、丙○○、甲○○（原名乙○○）、丁○○施用第二級毒品上訴駁回部分：
按刑事訴訟法第三百七十六條所列各罪之案件，經第二審判決者，不得上訴於第三審
法院，刑事訴訟法第三百七十六條定有明文。本件丙○○、甲○○（原名乙○○）、
丁○○施用第二級毒品部分，查毒品危害防制條例第十條第二項之施用第二級毒品罪
，其最重本刑為三年以下有期徒刑，屬刑事訴訟法第三百七十六條第一款之案件。依
上開說明，既經第二審判決，自不得上訴於第三審法院，丙○○、甲○○（原名乙○
○）、丁○○竟就此一併提起上訴（上訴狀未聲明一部上訴），顯為法所不許。
據上論結，應依刑事訴訟法第三百九十七條、第四百零一條、第三百九十五條前段，
判決如主文。
中      華      民      國     九十     年      八      月     十六     日
                              最高法院刑事第十庭
                                  審判長法官  陳  炳  煌
                                        法官  陳  正  庸
                                        法官  韓  金  秀
                                        法官  吳  信  銘
                                        法官  徐  文  亮
      右正本證明與原本無異
                                              書  記  官
中      華      民      國     九十     年      八      月    二十一    日


司法院資訊處製作；財團法人民間司法改革基金會備份。
